【裁判字號】    97,抗,58
【裁判日期】    970229
【裁判案由】    拍賣抵押物
【裁判全文】
臺灣士林地方法院民事裁定                97年度抗字第58號
抗  告  人  乙○○
            丙○○
上  二  人
非訟代理人  林昭源律師
            林復宏律師
上列抗告人因與相對人甲○○間拍賣抵押物事件，對於中華民國
97年1 月11日本院96年度拍字第1558號裁定提起抗告，本院裁定
如下：
    主  文
抗告駁回。
抗告程序費用新臺幣壹仟元由抗告人負擔。
    理  由
一、相對人甲○○（下稱相對人）於原法院主張：抗告人乙○○
    為擔保與抗告人丙○○對伊所負債務之連帶清償責任，於民
    國93年12月30日以原裁定附表所示之不動產（其中臺北市○
    ○區○○段4 小段489 、489-1 地號土地及同段40344 號建
    物部分，係於94年2 月17日方增加之擔保物），設定權利價
    值新臺幣（下同）1 千萬元之最高限額抵押權（下稱系爭最
    高限額抵押權）予伊，存續期間自93年12月30日起至98年12
    月29日止，經依法登記在案。抗告人丙○○嗣於94年1 月3
    日簽發票號為TH0000000 、未載到期日、面額1 千萬元之本
    票（下稱系爭本票）1 紙交付伊為執。詎上開票款經聲請人
    屆期提示竟不獲兌現，迄今尚欠本金共計1 千萬元未為清償
    等情，並提出他項權利證明書、他項權利移轉變更契約書、
    抵押權設定契約、土地及建物登記謄本、本票等影本為證。
二、原法院審酌相對人提出之他項權利證明書、他項權利移轉變
    更契約書、抵押權設定契約、土地及建物登記謄本、本票，
    准予相對人拍賣原裁定附表所示之不動產。
三、抗告意旨略以：系爭最高限額抵押權設定契約書採概括式記
    載方式，且系爭本票債務亦未記載於系爭最高限額抵押權設
    定契約書內，是依民法第881-1 條之規定，系爭最高限額抵
    押權之設定，應屬概括最高限額抵押權而無效。縱認系爭最
    高限額抵押權之設定為有效，伊亦否認系爭本票債務之存在
    。再退步言，縱使系爭本票債務存在，系爭本票亦係簽發於
    94年1 月3 日，而系爭最高限額抵押權遲至94年1 月5 日始
    完成設定登記，則系爭本票債務是否為系爭最高限額抵押權
    效力所及，已有疑義。故原審裁定准予拍賣抵押物，實有違
    誤云云。
四、按稱最高限額抵押權者，謂債務人或第三人提供其不動產為
    擔保，就債權人對債務人一定範圍內之不特定債權，在最高
    限額內設定之抵押權。最高限額抵押權所擔保之債權，以由
    一定法律關係所生之債權或基於票據所生之權利為限，民法
    第881-1 條第1 項、第2 項固定有明文。惟按民法物權編施
    行法第17條規定，修正之民法第881-1 條第2 項規定，於96
    年3 月28日公布施行前設定之最高限額抵押權，不適用之。
    經查，系爭最高限額抵押權係於94年1 月5 日完成設定登記
    ，故本件無民法第881-1 條第2 項之適用，合先敘明。
五、次按抵押權所擔保之債權，其種類及範圍，屬於抵押權之內
    容，依法應經登記，始生物權之效力，但如因內容過於冗長
    ，登記簿所列各欄篇幅不能容納記載，可以附件記載，作為
    登記簿之一部分。因此關於最高限額抵押權所擔保之債權，
    雖未記載於土地登記簿，然於聲請登記時提出之最高限額抵
    押權設定契約書，有該項債權之記載者，此契約書既作為登
    記簿之附件，自為抵押權效力所及（最高法院84年臺上字第
    1967號判例參照）。查系爭最高限額抵押權設定契約及土地
    建築改良物他項權利移轉變更契約書之其他約定事項中，第
    1 項即明文約定系爭最高限額抵押權「係供擔保債務人對抵
    押權人在抵押權設定契約書所定之期限及最高限額以內，現
    在所負債務（包括過去之債務尚未清償者）及將來發生之債
    務（包括貨款、『票款』、遲延利息、違約金及執行抵押權
    之費用）及因債務不履行而發生之全部損害之賠償。」是兩
    造係以包括本票債務在內之票款、貨款、遲延利息、違約金
    及執行抵押權等特定債務，作為系爭最高限額抵押權從屬之
    基礎法律關係，而非所謂以「債權全部」或「債務全部」作
    為擔保債權種類及範圍之概括最高限額抵押權。又揆諸前開
    判例意旨，系爭最高限額抵押權所擔保之債權，既已記載於
    作為登記簿附件之抵押權設定契約書及土地建築改良物他項
    權利移轉變更契約書中，則其中所為之約定，自應為系爭最
    高限額抵押權效力所及，故系爭最高限額抵押權之設定，應
    為有效。
六、再按最高限額抵押權定有存續期間者，祇須抵押權所擔保之
    債權於存續期間內發生，在最高限額範圍內，均為抵押權效
    力所及，至抵押權所擔保債權之清償期，則應依各個具體的
    債權定之，不可將抵押權存續期間之末日與抵押權所擔保債
    權之清償期混為一談（最高法院79年度臺上字第682 號判決
    參照）。最高限額抵押契約定有存續期間者，其訂約之目的
    係在擔保存續期間內所發生之債權，亦即凡在存續期間內所
    發生，且在最高限額抵押權擔保範圍內之債權，皆為抵押權
    效力所及。至於最高限額抵押權之登記日期，與抵押權效力
    範圍之認定，顯然無涉。查系爭最高限額抵押權之設定為有
    效，且本票債務為系爭最高限額抵押權擔保之範圍，已如上
    述，又系爭本票債權發生於94年1 月3 日，亦在系爭最高限
    額抵押權存續期間即93年12月30日起至98年12月29日止之內
    ，金額亦未逾最高限額1 千萬元，揆諸前揭說明，系爭本票
    債權為系爭最高限額抵押權效力所及，當無疑問。抗告人以
    系爭本票債權發生於系爭最高限額抵押權登記之前，逕認非
    屬系爭最高限額抵押權擔保效力所及云云，顯有誤會，自無
    足採。
七、又按抵押權人，於債權已屆清償期，而未清償者，得聲請法
    院拍賣抵押物，就其賣得價金而受清償，民法第873 條第1
    項定有明文。是抵押權人依此項規定聲請拍賣抵押物係屬非
    訟事件，法院所為准駁之裁定，無確定實體法上法律關係存
    否之性質，於債權及抵押權之存否無既判力。故袛須其抵押
    權已經依法登記，且債權已屆清償期而未受清償，法院即應
    為准許拍賣抵押物之裁定，至對於此項法律關係有爭執之人
    ，自得另行提起訴訟以資救濟，不得僅以抗告程序聲明其爭
    執，並據為廢棄拍賣抵押物裁定之理由（最高法院51年10月
    8 日民刑庭總會決議(三)參照）。是抗告人所稱系爭本票債務
    不存在乙情即使屬實，亦係實體上之爭執，揆諸前開規定與
    判例意旨，僅得由抗告人另行提起訴訟，以資解決，要非本
    件非訟程序所得審究，併與敘明。
八、綜上所述，原法院准許相對人拍賣抵押物之聲請，於法並無
    不合。從而，抗告人提起抗告，請求廢棄原裁定，為無理由
    ，應予駁回。
九、爰依法裁定如主文。
中    華    民    國    97    年    2     月    29    日
                  民事第二庭審判長  法  官  俞慧君
                                    法  官  王本源
                                    法  官  方彬彬
以上正本證明與原本無異。
如不服本裁定，僅得於收受本裁定正本送達後10日內，以適用法
規顯有錯誤為理由，向本院提出再抗告狀，（須附繕本一份及繳
納再抗告裁判費新台幣1,000元），經本院許可後始可再抗告。
中    華    民    國    97    年    3     月    4      日
                                    書記官  王玉雙


司法院資訊處製作；財團法人民間司法改革基金會備份。
